【裁判字號】    98,訴,20
【裁判日期】    980724
【裁判案由】    確認會議決議無效等
【裁判全文】
臺灣嘉義地方法院民事判決                98年度訴字第20號
原      告  戊○○
            甲○○
            乙○○
            丁○○
共      同
訴訟代理人  張巧妍律師
被      告  陳夫良祭祀公業
兼  法  定
代  理  人  丙○○
共      同
訴訟代理人  楊勝夫律師
上列當事人間確認會議決議無效等事件，經本院於民國98年7月1
0日言詞辯論終結，判決如下：
    主  文
原告之訴駁回。
訴訟費用由原告負擔。
    事實及理由
一、按訴狀送達後，原告不得將原訴變更或追加他訴，但被告於
    訴之變更或追加無異議，而為本案之言詞辯論者，視為同意
    變更或追加，民事訴訟法第255條定有明文。本件原告起訴
    第2項聲明原為：確認被告丙○○與被告陳夫良祭祀公業間
    之委任關係不存在；於民國98年3月27日具狀變更為：確認
    被告丙○○與陳夫良祭祀公業間之委任關係，自94年3月27
    日起至陳夫良祭祀公業新任管理人合法選出前不存在；再於
    98年5月22日具狀變更聲明為：確認被告丙○○對陳夫良祭
    祀公業之管理權，自94年3月27日起至陳夫良祭祀公業新任
    管理人合法選出前不存在，有原告上開書狀在卷可稽。被告
    無異議而為本案之言詞辯論，揆諸前揭說明，原告所為訴之
    變更，應予准許。
二、原告起訴主張：
  (一)陳夫良祭祀公業於94年3月27日召開派下員會議（下稱系爭
    會議）選任被告丙○○為公業管理人，惟該會議決議之召集
    及決議程序，明顯違法，被告丙○○經選任為管理人之派下
    員會議未通知所有派下員，且選任管理人應由全體派下員同
    意始有效，然依系爭會議記錄，派下員共69人，經選舉結果
    丙○○僅獲得30票，並未達全體派下員半數，非適法管理人
    。系爭會議未合法通知派下員及未達法定人數情形，經鈞院
    96年度重訴字第19號請求確認買賣關係不存在事件，調查明
    確，第二審廢棄理由係謂該事件之一審原告應先提起確認系
    爭會議選任被告丙○○為公業管理人之會議決議無效，並非
    為不利原告之認定。
  (二)本件原告均為陳夫良祭祀公業之派下員，被告丙○○未經陳
    夫良祭祀公業派下員合法選認為管理人，逕自居為陳夫良祭
    祀公業管理人，管理公業產業及以代理人身分與第三人訂立
    公業所有土地之買賣契約等，就系爭會議有效與否，原告有
    確認必要，且兩造間就丙○○與公業間之委任管理關係，既
    有爭執，法律關係存否即屬不明，此不安狀態，得以確認判
    決將之除去，原告有受確認判決之法律上利益。原告主張被
    告丙○○經選認為公業管理人不合法，其管理權不存在，屬
    消極事實，應由被告舉證合法取得管理權之事實。
  (三)系爭會議委託出席之17紙委任書內空白處筆跡與文末受任人
    相同，空白處姓名應為受任人自行填寫，自居為受任人出席
    選舉，應不發生代理選舉效力，且其中辛○○出具之委任書
    ，內文空白處填寫辛○○，並無委任陳暘升為受任人之意，
    系爭會議僅有出席者18人，未達派下員69人之一半。本件管
    理人選舉未合法通知派下員全體、剝奪派下員權利，又未有
    派下員2/3簽名選舉為管理人，不符合選任方式，依民法第
    166條規定，推定選任契約未成立，故被告丙○○與系爭公
    業間委任關係不存在，對公業管理權亦不存在。又關於公業
    管理人申請主管機關備查僅係行政管理措施，無確定私權效
    果，無拘束派下員之效力。
  (四)依被告提出送達94年3月27日下午開會通知書之掛號郵件回
    執及退件信函所示，並無派下員陳嘉雄之掛號回執，而寄予
    派下員陳春貴、陳蘇泉之通知書因遷移地址不明退回、寄予
    派下員陳溪明、陳清富、陳水池、陳再添、陳明輝、陳韋廷
    、陳振南、陳金堂之通知書均因招領逾期退回，寄予派下員
    陳文彬之通知書因死亡、原址查無其人退回，總計有派下員
    上開12人未收到開會通知，且被告亦未舉證其有依民法第97
    條規定聲請法院准予公示送達，難認被告有合法通知全體派
    下員。又依原告丁○○之掛號回執所示，係寄至嘉義市○○
    路757巷2號由訴外人洪國雄收受，顯非合法送達，又關於公
    業寄予派下員陳文彬之通知書因死亡、原址查無其人退回，
    倘陳文彬確已死亡，其繼承人亦因繼承取得派下權，則關於
    派下會議召開等攸關派下權益等情事，均應依法通知繼承人
    與會，如未通知其召開會議即難為合法。
  (五)證人己○○與被告丙○○共同涉及侵占公業財產罪嫌，被告
    丙○○於偵查中稱將公業產業委託己○○處理，己○○關於
    該產業之出售所得款項約新臺幣4778萬元，無法提出款項流
    向證明，本件公業管理人選舉有無效力將直接影響其以丙○○為管理人出售公業產業是否合法及得否以管理人地位收受
    、分配所出售款項，既有利害關係，難期為真實證述，證人
    己○○所陳均非事實。
  (六)並聲明：1.確認陳夫良祭祀公業於94年3月27日召開之派下
    員會議選任被告丙○○為公業管理人之會議決議無效。2.確
    認被告丙○○對陳夫良祭祀公業之管理權，自94年3月27日
    起至陳夫良祭祀公業新任管理人合法選出前不存在。
三、被告答辯以：
  (一)陳夫良祭祀公業改選管理人，於94年3月27日由訴外人即原
    任管理人庚○○召集派下員會議，除以書面通知外並由庚○○分別電話邀請出席參加，惟部分占用公業土地建築房屋之
    派下員（如原告等）雖居住會議場所附近，均心存觀望拒不
    出席，如今經祭祀公業分別訴請拆屋還地訴訟時，再行主張
    管理人之選任有違規定，其意在延滯訴訟。
  (二)系爭會議由原管理人庚○○召開，親自出席之派下員18人，
    委託出席之派下員17人，合計35人，已超過派下員總數1/2
    ，該次會議召開於法並無不合。又系爭會議決議管理人之選
    任由出席者投票，得票數最多者當選，35人出席中領取選票
    者32人，經投票結果丙○○獲得30票、庚○○2票，系爭會
    議後已將會議記錄及新任管理人向主管機關報請核備，經嘉
    義市西區區公所同意備查，祭祀公業土地亦辦理變更管理人
    為丙○○，系爭會議所做選舉丙○○為管理人之決議即屬合
    法有效，原告等人於其拆屋還地訴訟遭敗訴判決後，意圖拖
    延訴訟及強制執行，主張系爭會議決議無效及委任關係不存
    在，顯無理由。
  (三)原告以鈞院96年度重訴字第19號民事判決主張未合法通知派
    下員，該判決係以丙○○無法提出通知所有派下員之證明，
    認選任管理人有瑕疵，然系爭會議係由原任管理人庚○○通
    知召開，丙○○在系爭會議前僅係派下員，無權通知召開派
    下員會議，且法無明文規定祭祀公業派下員會議召開之通知
    方式，庚○○既已通知所有派下員，系爭會議之召開合法有
    效。且該判決上訴後，經臺灣高等法院臺南分院以97年度重
    上字第1號廢棄原判決並駁回第一審之訴，原告此部分主張
    應無理由。
  (四)並答辯聲明：駁回原告之訴。
四、按確認之訴，非原告有即受確認判決之法律上利益者，不得
    提起，民事訴訟法第247條前段定有明文；而所謂「即受確
    認判決之法律上利益者」，須因法律關係之存否不明確，致
    原告在私法上之地位有受侵害之危險，而此項危險得以對於
    被告之確認判決除去之者，始為存在，亦有最高法院27年度
    上字第316號判例意旨可資參照。本件原告主張被告丙○○
    未經陳夫良祭祀公業派下員合法選任為管理人，而以公業管
    理人身分與訴外人訂立公業土地買賣契約，就被告丙○○與
    公業間之委任管理關係有爭執，得以確認判決除去之，原告
    訴請確認系爭會議選任被告丙○○為公業管理人之會議決議
    無效，被告丙○○對公業管理權不存在，即有即受確認判決
    之法律上利益，先予敘明。
五、被告陳夫良祭祀公業於94年3月27日由原管理人庚○○召開
    派下員會議，選任被告丙○○為公業管理人，並經嘉義市西
    區區公所同意備查等情，兩造均不爭執，並有嘉義市西區區
    公所98年4月10日嘉市西區民字第0980005012號函附聲請管
    理人備案申請書、會議決議錄、簽名單、同意備查函文等在
    卷可稽，堪信為真。
六、原告主張系爭會議有未合法通知派下員及選任管理人未達法
    定人數情形，系爭會議無效，被告丙○○管理權不存在等情
    ，為被告否認並辯稱：系爭會議經原管理人庚○○通知所有
    派下員，並經派下員過半數之出席，出席派下員過半數之同
    意推選丙○○為新任管理人，亦經主管機關認為合法准予備
    查，系爭會議所做選舉丙○○為管理人之決議即屬合法有效
    等語。則本件爭點為原告上開主張系爭會議無效及被告丙○○管理權不存在等情是否有理由。經查：
  (一)有關祭祀公業管理人之選任方式，在96年祭祀公業條例公布
    前並無相關明文規定，然管理人選任係公業內部事務，自應
    依各公業規約章程或依以往習慣辦理。被告陳夫良祭祀公業
    迄今並無規約備查乙節，業經嘉義市西區區公所98年4月10
    日以嘉市西區民字第0980005012號函覆在卷可稽，惟依該函
    所附公業歷次管理人變動之相關備查資料，被告公業86年1
    月12日召開派下員會議選任訴外人陳再賢為管理人，當時派
    下員共計64人，出席26人，委任出席10人，共36人超過半數
    達開會額數開會，經討論選任管理人之表決方式，經出席派
    下員33人同意採舉手方式，嗣經舉手表決，經派下員33人表
    決同意陳再賢為管理人等情，有該次會議決議錄影本可稽。
    又被告公業於87年3月8日召開派下員會議選任訴外人庚○○
    為新管理人，當時派下員68人，出席53人超過半數宣布開會
    ，經出席派下員無異議通過採無記名投票方式選舉管理人，
    以第一次投票逾過半數即35票為當選，第一次未逾35票時，
    舉行第二次投票，以出席過半數通過當選，投票截止前陸續
    有4位派下員加入領投票，發票數為57票，經第二次投票結
    果，由庚○○28票當選等情，有該次會議紀錄及申請、切結
    書等影本可稽。而系爭會議係於94年3月27日召開，當時派
    下員計69人，出席18人，委任出席17人，共計35人已超過半
    數以上宣布開會，經出席人員全數通過只選管理人乙名，並
    經出席全體無異議通過以全體派下員自由選舉，以不具名投
    票方式選舉，以出席最多票當選公業管理人，該次共領選舉
    票32張，丙○○以30票當選為公業管理人等情，有該次會議
    決議錄影本在卷可稽。則綜觀上開選舉紀錄，陳夫良祭祀公
    業係以全體派下員過半數出席（包括委任出席人數），由出
    席人員表決選舉管理人之方式及當選最低限制，再以決議之
    選舉方式進行管理人之選舉，以超過當選最低限制且得票最
    高者當選為該次公業管理人之選舉方式，應可認定。系爭會
    議關於委任出席之派下員部分均出具委任書，有祭祀公業派
    下員名冊、委任書、派下員變更後系統表及變動後名冊等影
    本附於本院調閱之96年度重訴字第19號案卷內，並經證人己○○證稱：委任書空白處均由派下員填寫，受任人也是派下
    員自己找等語（見本院98年5月22日言詞辯論筆錄），其中
    原告質疑派下員辛○○委任書部分，亦經證人辛○○到庭證
    述確有委任派下員陳暘升出席會議等語（見本院98年6月15
    日言詞辯論筆錄），系爭會議由18人出席，17人出具委任書
    ，共計35人超過派下員過半數出席等情應可認定，則被告丙○○依該次表決不具名投票方式，獲得出席最多票30票當選
    ，與公業上開選任管理人方式並無不合，原告空言委任書不
    發生代理選舉效力，並以丙○○僅獲得30票，未達全體派下
    員半數，主張被告丙○○非適法管理人云云，顯非可採。
  (二)陳夫良祭祀公業於94年3月27日召開系爭派下員會議，由全
    體派下員過半數35人出席、出席30票同意選任被告丙○○為
    管理人一案，經嘉義市西區區公所同意備查乙節，有該公所
    94年3月30日嘉市西區民字第0940003964號函文在卷可稽，
    而系爭會議係由原管理權人庚○○召集，並委由代書己○○
    通知派下員乙節，業經證人己○○到院證稱：系爭會議由庚○○委託通知派下員，因法律沒有規定，以雙掛號信封寄出
    ，已經受託辦理3次選舉通知派下員，程序都相同等語（見
    本院98年5月22日言詞辯論筆錄），並經證人己○○提出選
    舉管理人通知書、回執及信封等為證，原告雖主張上開通知
    資料中無陳嘉雄掛號回執，寄予派下員陳溪明等11人之信件
    因招領逾期、遷移不明、或死亡而退回，總計12人未收到開
    會通知，派下員丁○○通知由訴外人收受，派下員陳文彬死
    亡又未通知其繼承人與會，系爭會議難謂合法等情，然原告
    上開主張屬派下員召集程序瑕疵，並非決議內容違反法令或
    規約，而祭祀公業派下員會議並無法定通知方式，亦無相關
    瑕疵為決議無效之規約或法令規範。惟參諸證人己○○證述
    ：開會當天陳嘉雄有去開會地點對面乙○○家，叫他開會不
    來等語（見本院98年5月22日言詞辯論筆錄），再觀諸該次
    開會退回信件11人中，陳溪明、陳清富、陳水池、陳再添、
    陳明輝、陳韋廷、陳振南、陳金堂等8人寄交地址與派下員
    名冊地址相符，係因招領逾期退回等情，有附於本院96年度
    重訴字第19號案卷之派下員名冊、上開退件信封封面戳記可
    稽，則依民法第95條第1項非對話意思表示以通知達到相對
    人時，發生效力之規定，該通知已達到上開派下員支配範圍
    內而得隨時了解其內容，雖事實上未收領，惟不影響開會通
    知送達之效力。又核諸派下員丁○○通知送達地址與上開案
    卷內派下員名冊相符，而未收到開會通知之派下員陳文彬死
    亡後絕嗣，原派下員69人變更為68人乙節，有公業派下員變
    更後系統表及變動後名冊附於上開96年度重訴字第19號案卷
    可稽，是以派下員陳文彬死亡並不影響派下員人數，本件僅
    派下員陳春貴及陳蘇泉因遷移不明未收受通知，系爭會議通
    知瑕疵非屬重大，如將上開原告主張通知有瑕疵之12人納入
    表決人數計算，被告丙○○所得30票亦是得票數最高且超過
    半數，仍有當選為管理人決議所必要之定額，系爭會議縱有
    上開通知之瑕疵亦不影響會議決議效力，自難謂屬重大程序
    瑕疵而認系爭會議決議無效。
七、綜上所述，陳夫良祭祀公業就管理人選任會議之召集及決議
    方式雖無規約或章程規範，然系爭會議由原管理人庚○○依
    派下員名冊召集通知，並以派下員過半數35人出席，出席30
    票過半數同意選任被告丙○○為陳夫良祭祀公業管理人，系
    爭會議決議過程並未違反陳夫良祭祀公業以往選舉習慣，且
    通知瑕疵並非重大，經將原告主張之瑕疵票數記入，亦不影
    響被告丙○○當選為管理人決議必要之定額。從而，原告訴
    請確認系爭會議無效，並據以主張被告丙○○對於陳夫良祭
    祀公業之管理權不存在云云，即非有據，為無理由，應予駁
    回。
八、本件事證已臻明確，兩造其他攻擊、防禦方法，及提出未援
    用之證據，經斟酌後認不影響判決基礎，無逐一論述必要，
    併此敘明。
九、據上論結，本件原告之訴為無理由，依民事訴訟法第78條，
    判決如主文。
中    華    民    國    98    年    7     月    24    日
                  民事第二庭  法  官  陳端宜
以上正本係照原本作成。
如對本判決上訴須於判決送達後20日內向本院提出上訴狀。
中    華    民    國    98    年    7     月    24    日
                              書記官  王美珍


司法院資訊處製作；財團法人民間司法改革基金會備份。
